最高法院民事判決　　　　　　九十四年度台上字第一七六八號
　　上　訴　人　財團法人天主教會台北教區
　　法定代理人　鄭 再 發
　　訴訟代理人　廖 修 三律師
　　上　訴　人　Ｆ ○ ○
　　　　　　　　　　　　　NY.
　　　　　　　　Ｄ ○ ○
　　　　　　　　　　　　　NY.
　　　　　　　　Ｈ ○ ○
　　　　　　　　　　　　　OS.
　　　　　　　　Ｉ ○ ○
　　　　　　　　　　　　　-3.
　　　　　　　　Ｅ ○ ○
　　　　　　　　Ｇ ○ ○
　　共　　　同
　　訴訟代理人　林 永 頌律師
　　　　　　　　黃 韋 齊律師
　　　　　　　　張 毓 珊律師
　　上　訴　人　己 ○ ○
　　　　　　　　　　　　　巷2.
　　　　　　　　癸 ○ ○
　　　　　　　　　　　　　樓
　　　　　　　　辛 ○ ○
　　　　　　　　壬 ○ ○
　　　　　　 　 丑 ○ ○
　　　　　　　　ｐ ○ ○
　　　　　　　　庚 ○ ○
　　　　　　　　子 ○ ○
　　　　　　　　Ｒ ○ ○
　　　　　　　　Ｑ ○ ○
 　　　　　　　 Ａ○○○
　　　　　　　　Ｘ ○ ○
　　　　　　　　ｊ ○ ○
　　　　　　　　ｋ ○ ○
　　　　　　　　ｌ ○ ○
　　　　　　　　ａ ○ ○
　　　　　　　　地 ○ ○
　　　　　　　　　　　　　5樓.
　　　　　　　　ｒ ○ ○
　　　　　　　　ｓ ○ ○
　　　　　　　　ｔ ○ ○
　　　　　　　　戊 ○ ○
　　　　　　　　　　　　　應.
　　　　　　　　ｖ ○ ○
　　　　　　　　ｕ ○ ○
　　　　　　　　天 ○ ○
　　　　　　　　　　　　　2之.
　　　　　　　　酉 ○ ○
　　　　　　　　　　　　　之1.
　　　　　　　　申 ○ ○
　　　　　　　　　　　　　號
　　　　　　　　午 ○ ○
　　　　　　　　　　　　　7號.
　　　　　　　　戌 ○ ○
　　　　　　　　亥 ○ ○
　　　　　　　　宙 ○ ○
　　　　　　　　黃 ○ ○
　　　　　　　　玄 ○ ○
　　　　　　　　巳 ○ ○
　　　　　　　　　　　　　應.
　　　　　　　　宇○○○
　　　　　　　　ｎ ○ ○
　　　　　　　　甲甲○○
　　　　　　　　　　　　　應.
　　　　　　　　Ｂ ○ ○
　　　　　　　　Ｋ ○ ○
　　　　　　　　　　　　　應.
　　　　　　　　Ｍ ○ ○
　　　　　　　　Ｎ ○ ○
　　　　　　　　Ｌ ○ ○
　　　　　　　　　　　　　15.
　　　　　　　　未○○○
　　　　　　　　丁 ○ ○
　　　　　　　　乙○○○
　　　　　　　　ｘ ○ ○
　　　　　　　　Ｏ ○ ○
　　　　　　　　ｗ○○○
　　　　　　　　甲○○○
　　　　　　　　丙 ○ ○
　　　　　　　　ｚ ○ ○
　　　　　　　　　　　　　號
　　　　　　　　　　　　　應.
　　　　　　　　ｙ ○ ○
　　　　　　　　甲 乙 ○
　　　　　　　　　　　　　5樓.
　　　　　　　　　　　　　應.
　　　　　　　　Ｐ ○ ○
　　　　　　　　　　　　　應.
　　　　　　　　Ｊ ○ ○
　　　　　　　　Ｃ ○ ○
　　　　　　　　ｃ ○ ○
　　　　　　　　ｄ ○ ○
　　　　　　　　　　　　　應.
　　　　　　　　ｅ ○ ○
　　　　　　　　ｏ ○ ○
　　　　　　　　ｑ○○○
　　　　　　　　　　　　　樓
　　　　　　　　ｉ ○ ○
　　　　　　　　ｆ ○ ○
　　　　　　　　Ｔ ○ ○
　　　　　　　　ｈ ○ ○
　　　　　　　　ｇ ○ ○
　　　　　　　　Ｓ ○ ○
　　　　　　　　Ｗ ○ ○
　　　　　　　　Ｕ ○ ○
　　　　　　　　　　　　　樓
　　　　　　　　ｍ ○ ○
　　　　　　　　　　　　　巷3.
　　　　　　　　Ｚ ○ ○
　　　　　　　　　　　　　樓
　　　　　　　　Ｙ ○ ○
　　　　　　　　寅 ○ ○
　　　　　　　　辰 ○ ○
　　　　　　　　卯 ○ ○
　　　　　　　　ｂ○○○
　　被 上訴 人　Ｖ　　○
上列當事人間請求分割共有物事件，上訴人對於中華民國九十四
年三月八日台灣高等法院第二審更審判決（九十二年度重上更(二)
字第一六五號），提起上訴，本院判決如下：
    主  文
原判決廢棄，發回台灣高等法院。
    理  由
查被上訴人提起本件分割共有物之訴，屬固有必要共同訴訟，雖
僅由上訴人財團法人天主教會台北教區（下稱天主教會）以次七
人對原判決提起上訴，但依民事訴訟法第五十六條第一款規定，
其上訴之效力自及於同造未提起上訴之己○○以次七十五人（按
：上訴人ｂ○○○之被繼承人陳天來於民國八十五年六月三十日
死亡，由該上訴人於第一審承受訴訟；上訴人寅○○以次三人之
被繼承人吳阿苗、上訴人亥○○之被繼承人李樹茂及上訴人天○
○以次五人之被繼承人李培瑜分別於同年十月十七日、八十六年
九月二十日及八十七年一月二十九日死亡，由各該上訴人於原審
更審前承受訴訟；上訴人Ｆ○○以次六人之被繼承人徐王彩薇於
八十九年一月二十七日死亡，由該上訴人於本院前審時承受訴訟
；上訴人地○○以次四人之被繼承人章兩成及上訴人Ｘ○○以次
五人之被繼承人陳華分別於九十年十月二十日及同年月三十一日
死亡，由各該上訴人於原審第一次更審時承受訴訟；上訴人甲甲
○○之被繼承人陳萬生、ｑ○○○以次六人之被繼承人陳垂泰及
上訴人Ｓ○○以次三人之被繼承人陳朝瑞分別於九十一年九月十
一日、九十二年一月二十六日及九十二年二月七日死亡，由各該
上訴人於原審第二次更審時承受訴訟），爰將之併列為上訴人，
合先敘明。
本件被上訴人主張：坐落台北市○○段○○段一○二地號土地（
下稱系爭土地）面積一千四百四十一平方公尺為兩造所共有，應
有部分如第一審判決附表二所載。系爭土地依其使用目的，並無
不能分割之情形，兩造亦未訂有不分割之契約，惟就分割方法不
能達成協議等情，爰求為裁判原物分割之判決。
上訴人Ｆ○○以次六人、天主教會、癸○○以次三人、吳添河、
庚○○、Ｑ○○、Ｒ○○、天○○以次五人、宇○○○、Ｂ○○
、未○○○、ｘ○○則以：系爭土地與同小段一○二之一至一○
二之十二地號土地（其中一○二之六、一○二之七地號道路用地
已被徵收），於六十九年重測前，均屬同區○○段三○一之二地
號土地，兩造就該三○一之二地號土地訂有分管契約，如欲分割
，應就上開重測前土地合併分割，被上訴人僅請求分割系爭土地
，即有因物之使用目的不能分割之情形，縱使不能直接適用民法
第八百二十三條第一項但書規定，亦得類推適用。且有權利濫用
並違反誠信原則等語，資為抗辯。上訴人Ｊ○○亦以：如僅就系
爭土地為分割，將衍生拆屋還地之訟累等語，資為抗辯。
原審維持第一審所為系爭土地變價分割之判決，駁回兩造之上訴
，無非以：本件被上訴人主張將系爭土地分割為如第一審判決附
圖所示ＡＢＣ三部分，再由兩造分別成立新的共有關係，顯未消
滅原共有關係，且其他共有人亦未同意維持共有，其分割方法自
不足採。次按民法第八百二十三條第一項所謂因物之使用目的不
能分割，係指共有物繼續供他物之用，而為其物之利用所不可缺
，或為一權利之行使所不可缺者而言，例如界標、界牆、區分所
有建築物之共同部分等是，至分割後土地是否與建物分離係分割
之結果，與「因物之使用目的不能分割」，兩者內涵不同。且分
管契約與分割土地係屬二事，分管契約之存在係因各共有人就共
有物定有暫時使用狀態之契約，並非民法第八百二十三條第一項
但書所定之事由，當無該條項但書之適用。上訴人Ｆ○○以次六
人抗辯系爭土地訂有分管契約，應就上開全部土地為合併分割，
被上訴人僅就系爭土地請求分割，有「因物之使用目的不」之情
形一節，亦不可採。又系爭土地上有建物十七棟，該等建物之所
有人為上訴人或其被繼承人即ｐ○○、庚○○、巳○○、章兩成
、天主教會、ｘ○○、丙○○、Ｂ○○、ｕ○○、ｖ○○、李培
瑜、李樹茂、甲○○○、吳阿苗、Ｒ○○、Ｑ○○等人，有建物
登記簿謄本為證，復經勘驗屬實。如由該建物所有人分配取得建
物坐落土地，其餘共有人就剩餘土地按應有部分比例分配，因建
物所有人其應有部分不足（坐落土地比其應分得為大），且系爭
土地面積一千四百四十一平方公尺，如扣除建有建物部分之土地
，僅餘五百三十四．九平方公尺，未受分配之共有人尚有數十人
，其中被上訴人應有部分為十八萬七千五百分之一二七五四，可
分得之土地約為三十六．三八平方公尺（約十二坪），而應有部
分少者如上訴人己○○一千五百七十分之七，可分得之土地約為
二．三八平方公尺，尚不及一坪，經濟上使用價值極低，易造成
土地之細分，無法維持公共之利益，如按現狀分割，顯有實際上
之困難，加上兩造對現物分割並無妥善之方法，是參酌系爭土地
之利用價值、兩造之利害關係及公共利益之維持等因素，認以變
價分割方式，將所得價金按兩造應有部分比例為分配較為妥當等
詞，為其判斷之基礎。
按定共有物分割之方法，固可由法院自由裁量，但亦須以其方法
適當者為限。又依民法第八百二十四條第二項、第三項規定為裁
判分割共有物之方法有三：(一)以原物分配於各共有人。(二)變賣共
有物以價金分配於各共有人。(三)以原物為分配時，如共有人中，
有不能按其應有部分受分配者，得以價金補償之。是法院為裁判
分割時，需衡酌共有物之性質、價格、經濟效用及公共利益、全
體或多數共有人利益等因素，並兼顧公平之原則。若原則上認原
物分配對全體或多數共有人有利，須先就原物分配，必於原物分
配有困難者始予變賣，以價金分配於各共有人，且就原物分配時
，如共有人中有不能按其應有部分受分配者，亦得以金錢補償之
，並非定出於變賣之一途。查系爭土地上有上訴人天主教會等人
所有已登記之建物十七棟，坐落土地面積達一千四百四十一平方
公尺，若依原審採變價方式為分割，上訴人天主教會等人之建物
倘非拆除不可，必徒增紛爭，所造成之個人及社會經濟損失，與
原物分割併以金錢補償所致土地細分之不利益，兩相權衡，似以
前者為大。果爾，則能否謂原審之分割方法為適當，即非無再進
一步推求之必要。原審未遑詳為斟酌並深究原物分割暨價金補償
方法之可行性，遽行判決，亦嫌速斷。上訴論旨，指摘原判決不
當，求予廢棄，不能認為無理由。
據上論結，本件上訴為有理由。依民事訴訟法第四百七十七條第
一項、第四百七十八條第二項，判決如主文。
中　　華　　民　　國　九十四　年　　九　　月　二十九　日
                      最高法院民事第三庭
                          審判長法官  朱　錦　娟
                                法官  顏　南　全
                                法官  許　澍　林
                                法官  袁　靜　文
                                法官  簡　清　忠
      本件正本證明與原本無異
                                      書  記  官
中中　　華　　民　　國　九十四　年　　十　　月　十二　日
                                                      Ｖ
